最　高　行　政　法　院　判　決
109年度年上字第101號
上　訴　人　銓敘部                                  
代　表　人　周志宏　　　                                                                
　　　　　　黃旭田　律師
被 上訴 人　社團法人中國青年救國團

代　表　人　吳清基              
上列當事人間公職人員年資併社團專職人員年資計發退離給與處
理條例事件，上訴人對於中華民國109年3月25日臺北高等行政法
院108年度年訴字第1209號判決，提起上訴，本院判決如下：
　　主  文
原判決廢棄，發回臺北高等行政法院。
　　理  由
一、上訴人之代表人已由周弘憲變更為周志宏，茲據新任代表人
    具狀聲明承受訴訟，核無不合，應予准許。
二、退職政務人員蔡憲六、王能章、林豐正、高銘輝（下稱蔡憲
    六等4人），前經審定分別自原判決附表「退職生效日」欄
    所示日期退職生效；而其曾任被上訴人（民國89年更名前為
    「中國青年反共救國團」）及所屬社團、分社專職人員之年
    資（下稱系爭年資），於退職時經採認併計為退職年資並核
    發退離給與。嗣考試院依106年5月10日制定公布、同年月12
    日施行之公職人員年資併社團專職人員年資計發退離給與處
    理條例（下稱社團年資處理條例）第4條規定，分別以如原
    判決附表「考試院審定日期及文號」欄所示變更退職審定函
    （下合稱系爭變更退職處分），扣除蔡憲六等4人已採計之
    系爭年資後，重行核計其退離給與，並自107年5月12日起，
    改依重行核計之退離給與發給。嗣上訴人依社團年資處理條
    例第5條規定，及系爭變更退職處分，於107年5月11日分別
    函請蔡憲六等4人於107年8月10日前，繳還自退職生效日起
    至107年5月11日止已支領系爭年資之退離給與，因蔡憲六等
    4人均逾限未繳，上訴人遂依社團年資處理條例第5條第1項
    第1款連帶債務之規定，以107年8月22日部退二字第1074633
    8283號函（下稱原處分），命被上訴人返還蔡憲六等4人自
    退職生效日起，至107年5月11日止溢領之月退職酬勞金及優
    惠存款利息（下稱優存利息），合計為新臺幣（下同）4,29
    4,973元。被上訴人不服，全數返還並循序提起行政訴訟，
    聲明：原處分及訴願決定均撤銷；上訴人應給付被上訴人4,
    294,973元。經原判決准許被上訴人所請，上訴人不服，乃
    提起本件上訴。
三、被上訴人起訴之主張、上訴人於原審之答辯及聲明，均引用
    原判決所載。
四、原審為上訴人敗訴之判決，係略以：
　㈠考察社團年資處理條例之立法過程，無論是時代力量黨團提
    出之草案第7條，或是陳其邁委員等20人提出之草案第6條，
    都有「不適用現行法律有關權利行使期間之規定」，此句話
    迄至完成立法時從未被增刪修改。綜合社團年資處理條例的
    提案委員於該條例通過後之談話，以及前開兩個草案版本的
    立法說明，可知社團年資處理條例第5條的規範目的是准許
    核發機關得要求領受人及/或其經採認之社團專職年資所屬
    社團返還不當得利，其權利性質因此可以確定是公法上不當
    得利請求權。而公法上不當得利請求權的行使有其時效期間
    的限制，原則應適用行政程序法第131條第1項規定，惟社團
    年資處理條例既有第5條第1項，即法律就請求權時效另設有
    1年短期請求權時效的規定，是核發機關應在「107年5月11
    日以前」以書面處分視情形令領受人或其經採認之社團專職
    年資所屬社團返還溢領之退離給與。若是在107年5月12日以
    後，其請求權即當然消滅而無從行使。再依行政程序法第11
    0條第1項規定，社團年資處理條例第5條第1項之請求權書面
    處分之生效須以合法送達處分相對人為要件，亦即核發機關
    令返還不當得利的書面處分，必須在「107年5月11日以前」
    合法送達於受處分相對人，才使該書面處分發生效力，而能
    符合行使請求權的合法生效要件。　
　㈡觀諸立法院審查社團年資處理條例時，銓敘部部長、教育部
    次長所為之陳述，可知至少銓敘部、教育部在社團年資處理
    條例立法完成之前，即已開始進行人工清查並作為向立法院
    報告的資料，則上訴人再以「未能顧及行政作業時程需求、
    無法期待各支給機關在期限內行使公法上請求權進行追繳」
    等語抗辯，不僅與上述立法院報告資料不符，也不足以呈現
    事實全貌。參照社團年資處理條例第5條第1項「自本條例施
    行後1年內」的立法討論過程，可知立法意旨確實要求行政
    機關應在該1年內依規定以書面處分令領受人或社團返還。
    如「1年內」只是訓示規定，立法委員其實也毋需大費周章
    討論斟酌。故上訴人遲誤請求權時效的行使期間之後，顯以
    便利自己行政作業的單一面向而誤解立法目的。
　㈢蔡憲六等4人在107年5月11日前所得領取之退離給與，都是行
    政機關於前一年度已編列預算，而於次一年度每個月屆期予
    以支付，屬於已預先計算妥當編列預算之金額，何況社團年
    資處理條例第4條第4項更要求自該條例施行日起1年後按重
    行核計之退離給與發給，則於規定期限內計算在107年5月11
    日以前所溢領之金額，進而作為請求領受人或社團返還之金
    額，並無困難。此外，參酌前述立法委員於審查時之討論過
    程，可知並無另給可以重新起算的1年請求權時效期間，否
    則何須將草案規定的2年改為1年。上訴人主張請求權消滅時
    效之期間起算點，應自同條例第4條第4項重行核計退離給與
    發給後才開始起算，以核發機關收受重行核計退離給與處分
    翌日起算1年，顯然毫無法律依據而無可採。
　㈣考試院所為之系爭變更退職處分，雖提及應由支給機關追繳
    蔡憲六等4人支領系爭年資之退離給與，且副知被上訴人，
    惟系爭變更退職處分之目的，在於重行核計退離給與，而將
    系爭年資扣除且變更退職審定，並未敘明是向被上訴人追繳
    任何溢領的具體金額，故不能以系爭變更退職處分副知被上
    訴人而認符合社團年資處理條例第5條的追繳規定。上訴人
    以原處分命被上訴人返還蔡憲六等4人所溢領退離給與，其
    發文日期為107年8月22日，送達被上訴人的日期為107年8月
    23日，已逾社團年資處理條例第5條第1項第2款規定1年內即
    107年5月11日之前的請求權時效期間，其公法上之請求權已
    罹於時效而當然消滅，原處分於法不合，應予撤銷，原處分
    既經撤銷，則上訴人收取被上訴人之4,294,973元，自屬無
    法律上之原因而受有此金額之利益，被上訴人依公法上不當
    得利之法律關係請求上訴人返還，為有理由，應予准許等詞
    為據。
五、本院按：
  ㈠本件法律爭議，即社團年資處理條例第5條第1項：「依前條
    規定重行核計退離給與後，有溢領退離給與者，應由核發機
    關自本條例施行後1年內，依下列規定以書面處分令領受人
    或其經採認之社團專職年資所屬社團返還之：……。」之「1
    年」期間，其性質為特別規定之公法上請求權時效？或訓示
    規定？業經本院110年度大字第1號裁定認屬訓示規定，為本
    院最近統一之法律見解。從而，原判決以社團年資處理條例
    第5條第1項之「1年」期間，其性質為特別規定之公法上請
    求權時效，據此為不利上訴人之判決，自有判決適用法規不
    當之違法，上訴意旨執以指摘，為有理由。　
　㈡次按「行政法院應依職權調查事實關係，不受當事人主張之
    拘束。」「行政法院於撤銷訴訟，應依職權調查證據……」「
    行政法院為裁判時，應斟酌全辯論意旨及調查證據之結果，
    依論理法則及經驗法則判斷事實之真偽；……得心證之理由，
    應記明於判決。」行政訴訟法第125條第1項、第133條、第1
    89條分別定有明文。行政訴訟之第一審屬事實審，而行政訴
    訟通常事件之第一審為高等行政法院，故關於行政訴訟通常
    事件之事實認定及證據調查事項，應由高等行政法院依職權
    （包含行使闡明權促使兩造當事人主張事實及提出證據）查
    明為裁判基礎之事實關係，以作成實體裁判，並將得心證之
    理由記明於判決。如未盡職權調查義務，即有不適用行政訴
    訟法第125條第1項、第133條之應依職權調查規定之違法。
    　　
　㈢本件上訴人係依社團年資處理條例第5條規定，及系爭變更退
    職處分，以原處分令被上訴人返還蔡憲六等4人自退職生效
    日起，至107年5月11日止溢領之月退職酬勞金及優存利息合
    計4,294,973元。查原處分所依憑之系爭變更退職處分，係
    扣除系爭年資後，變更蔡憲六等4人之月退職酬勞金、一次
    退職酬勞金或得辦理優惠存款金額（下稱優存金額）；則蔡
    憲六等4人應予扣除而不得採計為退職年資者，是否即為系
    爭變更退職處分所指之系爭年資？據此重行核計退離給與後
    ，蔡憲六等4人所溢領之退離給與，是否即為原處分所檢附
    「蔡憲六君等4人溢領月退職酬勞金及優惠存款利息金額清
    冊」之「溢領舊制月退職酬勞金金額」及「溢領優存利息金
    額」合計數？又退休（職）人員之優存金額，前因配合各時
    期優存合理化方案之所得替代率上限調整，亦同時進行得辦
    理優存金額之變更，而此涉及各時期儲存於臺灣銀行股份有
    限公司各分行之實際優存金額，及據此可領之優存利息（社
    團年資處理條例第2條第3款參照），從而上開清冊之計算過
    程及結果是否正確？影響上訴人據以計算蔡憲六等4人所溢
    領之退離給與，而令被上訴人返還蔡憲六等4人自退職生效
    日起，至107年5月11日止溢領之退職酬勞金及優存利息合計
    4,294,973元之原處分事實基礎，自有調查事實及證據之必
    要。
　㈣綜上所述，原判決既有上述違背法令情事，且影響判決結果
    ，上訴意旨求予廢棄，即有理由。又因本件事實有由原審再
    為調查審認之必要，本院尚無從自為判決，爰將原判決廢棄
    ，發回原審更為適法之裁判。　　
六、據上論結，本件上訴為有理由。依行政訴訟法第256條第1項
    、第260條第1項，判決如主文。
中　　華　　民　　國　　110 　年　　10　　月　　7 　　日
                    最高行政法院第四庭
                        審判長法官  胡　方　新　
                              法官　陳　國　成
                              法官　蕭　惠　芳
                              法官　林　惠　瑜
                              法官　曹　瑞　卿

以  上  正  本  證  明  與  原  本  無  異
中　　華　　民　　國　　110 　年　　10　　月　　8 　　日
　　　　　　　　　　　　　　　書記官　莊　子　誼